【裁判字號】    96,小上,37
【裁判日期】    970526
【裁判案由】    返還借款
【裁判全文】
臺灣嘉義地方法院民事判決  96年度小上字第37號
上  訴  人  甲○○
訴訟代理人  林俊生律師
被上訴人    乙○○
上列當事人間請求返還借款事件，上訴人對於民國96年8月21日
本院嘉義簡易庭96年度嘉小字第720號第一審小額民事判決提起
上訴，本院合議庭於97年5月12日言詞辯論終結，判決如下：
    主      文
上訴駁回。
第二審訴訟費用新臺幣壹仟元由上訴人負擔。
    事實及理由
一、按按對於小額程序之第一審裁判之上訴或抗告，非以其違背
    法令為理由，不得為之，民事訴訟法第436條之24第2項定有
    明文。次按上訴狀內應記載上訴理由，表明下列各款事項︰
    (一)原判決所違背之法令及其具體內容；(二)依訴訟資料可認為
    原判決有違背法令之具體事實，同法第436條之25亦有明文
    。本件上訴理由既已載明原判決未說明證人周季宏之證言內
    容有何與事實不符或有未見聞待證事實之情形，徒以證人與
    上訴人有父子關係，即認其證言有偏頗而未採信，顯與最高
    法院53年台上字第2673號判例，關於證人為不可代替之證據
    方法，如確係在場見聞，縱令證人與當事人有親屬關係，其
    證言亦非不可採信之法律見解有違；又因上訴人仍積欠被上
    訴人新台幣（下同）8萬元之貨款，故上訴人未提示被上訴
    人於民國93年10月31日簽發之10萬元支票，並無違常情或經
    驗法則，且被上訴人均未向上訴人要求返還上述支票，顯與
    日常生活經驗之事理相違，而據以主張原判決違背法令等語
    ，應認已表明原判決所違背之法令及其具體內容，依前揭規
    定，應認其上訴已具備合法要件，合先敘明。
二、上訴意旨略以：(一)被上訴人於民國93年7月底、8月初某日至
    上訴人所營之「上瑋電器行」向上訴人借款10萬元，並開立
    發票日為93年10月31日，支票號碼：AM0000000號、付款銀
    行臺灣銀行太保分行，面額10萬元之支票（下稱系爭支票）
    作為返還借款之依據，此項事實已據證人周季宏於原審證述
    在卷，原判決未說明證人周季宏之證言內容有何與事實不符
    或有未見聞待證事實之情形，徒以證人與上訴人有父子關係
    ，即認其證言有偏頗而未採信，顯與最高法院53年台上字第
    2673號判例不合，實有違背法令；(二)又上訴人確有借予被上
    訴人10萬元，已有證人周季宏於原審證述，且系爭支票確為
    被上訴人簽發，亦為被上訴人所不爭執，上訴人已就借貸之
    法律關係盡舉證責任，而被上訴人否認借款，並抗辯係簽發
    支票借予訴外人丙○○向上訴人借錢之擔保，此為有利於己
    之事實，應由被上訴人負舉證責任，被上訴人就此並未舉證
    ，原判決就此未察，反認上訴人未盡舉證責任，而為不利上
    訴人之判斷，原判決與最高法院48年台上字第887號判例意
    旨有違；(三)再者，被上訴人於交付系爭支票後，確曾電告上
    訴人之子，系爭支票已不可能兌現，因已向銀行辦理止付等
    語，且因上訴人前積欠被上訴人8萬元貨款，故上訴人未為
    提示，係欲與被上訴人為抵銷結算，此乃殷實之人之常情，
    與經驗事實無違，且上訴人得悉上述話語內容後，縱被上訴
    人未向付款銀行辦理止付，亦將使帳戶內存款不足而退票，
    故上訴人當時未將系爭支票提示或查詢有無止付，應與常情
    無違，原審以上訴人未將系爭支票併與面額各為5萬元之二
    紙支票提示兌現，而為不利上訴人之判斷，原判決之判斷實
    與經驗法則不符。況若被上訴人未向上訴人借取10萬元，其
    為經商營利之人，為何自簽發系爭支票迄今，均未向上訴人
    要求返還系爭支票，以避免他人求償或轉讓予他人追索，故
    被上訴人如確未向上訴人借取10萬元之現款，應向上訴人要
    求返還系爭支票，此為上訴人日常生活經驗所知常理，上訴
    人未提示系爭支票，與常情不相違背，原判決忽視前述經驗
    事實，所為之判斷有違最高法院69年台上字第771號判例意
    旨等語，並聲明：原判決廢棄；被上訴人應給付上訴人10萬
    元，及自95年12月28日起至清償日止，按年息百分之五計算
    之利息。
三、被上訴人則抗辯：被上訴人未向上訴人借該款項，係因訴外
    人即上訴人女婿丙○○向上訴人借錢，上訴人要求訴外人丙
    ○○交付客票作為擔保，被上訴人始簽發系爭支票借予丙○
    ○，而借予訴外人丙○○計15萬元之支票，前另有一紙票號
    AM0000000號之5萬元支票，嗣上訴人告知系爭支票面額太大
    ，不好轉予廠商，復請被上訴人改簽發支票號碼分別為AM00
    00000及AM0000000號，面額各5萬元之支票二紙予上訴人，
    該5萬元支票二紙業已兌現，上訴人因而未兌現系爭支票。
    況被上訴人並無退票紀錄，上訴人僅積欠被上訴人貨款8萬
    元，為何須以10萬元支票抵銷，可見該款項是丙○○借用，
    並非被上訴人借用，上訴人應將支票退還，被上訴人不應負
    發票人責任等語，並聲明：(一)上訴駁回；(二)第二審訴訟費用
    由上訴人負擔。
四、本件被上訴人簽發系爭發票日為93年10月31日，支票號碼：
    AM0000000號，付款銀行為臺灣銀行太保分行之面額10萬元
    支票，未經提示；另簽發發票日亦為93年10月31日，支票號
    碼：AM0000 000號、0000000號，同付款銀行之面額各5 萬
    元之支票二紙，則業經上訴人於93年11月3日提示兌現等情
    ，有支票影本1份及支票影印本照片3張附卷可稽（見原審卷
    第5、84至86頁），並為兩造所不爭執，自堪信為真實。又
    上訴人主張被上訴人於93年7月底、8月初向其借款10萬元，
    並開立系爭爭票為擔保乙節，被上訴人則否認曾向上訴人借
    貸該款項，並以前詞置辯，則本件應審究者，應係上訴人有
    無借予被上訴人10萬元？經查：
  (一)按稱消費借貸者，謂當事人一方移轉金錢或其他代替物之所
    有權於他方，而約定他方以種類、品質、數量相同之物返還
    之契約，民法第474條第1項定有明文。又支票為文義證券及
    無因證券，支票上權利係依支票文義而發生，與其基礎之原
    因關係各自獨立，支票上權利之行使，不以其原因關係存在
    為前提，尚難因執有支票，即得證明其所主張之原因關係為
    存在（最高法院49年台上字第334號判例、90年台上字第8號
    判決意旨可資參照）。次按當事人主張有利於己之事實者，
    就其事實有舉證之責任，民事訴訟法第277條第1項亦有明文
    。本件上訴人主張被上訴人曾向其借款10萬元，並簽發系爭
    支票作為還款依據，被上訴人則否認曾向上訴人借款，是上
    訴人就被上訴人曾向其借款10萬元此對其有利之事實，依前
    揭舉證責任分配之原則，自應由被上訴人就主張已交付借款
    之事實，負舉證責任。
  (二)查上訴人主張被上訴人向其借貸10萬元款項，無非係以持有
    系爭被上訴人所簽發發票日為93年10月31日之10萬元支票及
    證人周季宏於原審之證述作為主要論據，然上訴人於原審起
    訴時主張上訴人於交付系爭支票後，於93年9月某日打電話
    向其子稱：系爭支票已不可能兌現，因伊已向銀行辦理止付
    等語，然經原審向系爭支票之付款人臺灣銀行太保分行查詢
    結果，並無系爭支票之止付紀錄，且參以被上訴人在該銀行
    帳號之往來明細資料結果，顯示迄94年2月1日該帳戶內，仍
    有逾10萬元以上之存款，直至94年2月14日始行提領等情，
    此有該行96年2月5日太保營字第09600006421號、96年3月3
    日太保營密字第09600009241號函暨歷史明細查詢資料各1份
    在卷可按（見原審卷第26、40、41頁），可見系爭支票並無
    不能提示兌現之情形，則縱認被上訴人確曾電告上訴人已止
    付系爭支票，惟上訴人本業為商，有票據往來經驗，使用票
    據之頻率甚高，其未向銀行查詢系爭支票之票信，僅聽憑被
    上訴人一面之詞即未予提示兌現，實與情理不符。
  (二)次查，被上訴人簽發發票日同為93年10月31日，票據號碼：
    AM0000000及AM0000000號，面額各5萬元之支票2紙（與系爭
    支票票號：AM0000000連號），均經上訴人於93年11月3日提
    示兌現之事實，為上訴人所是認，且被上訴人前另簽發發票
    日亦為93年10月31日，票據號碼：AM0000000號，面額5萬元
    之支票1紙（與系爭支票票號：AM0000000連號），亦經執票
    人於93年11月1日提示兌現等情，均有臺灣銀行太保分行96
    年5 月15日太保營密字第09600022611號函文所附上開3紙支
    票影本、前述歷史明細查詢資料附卷可憑（見原審卷第83至
    86頁、第41頁），則上訴人既已持上開2紙支票前往銀行提
    示，而系爭支票之發票日復與上開2紙支票相同，均已屆期
    ，如被上訴人確曾向其借款10萬元，且屆期未返還，上訴人
    為何未一同將系爭支票提示？則其嗣主張被上訴人向其借款
    而交付系爭支票，顯有疑義。
  (三)又上訴人嗣於原審審理中雖改稱：因其尚欠被上訴人貨款8
    萬元，故未兌現系爭支票等語，前後所述已有不一，且就上
    述貨款實際金額，上訴人於台灣台南地方法院就「原告祥光
    企業有限公司（負責人乙○○）訴請被告甲○○給付貨款事
    件」，則一再抗辯已支付貨款5萬4,060元，僅餘約3萬元貨
    款未支付等語，已據本院依職權調該院95年度南小字第561
    號給付貨款民事卷查閱無誤（見該卷第46頁）；再參以上訴
    人主張被上訴人除借貸上述10萬元外，同時期另持面額各為
    7萬5,000元及7萬3,600元之2紙客票，被上訴人向上訴人借
    款14萬8,600元，經上訴人立即查詢票信，得知上開支票均
    已拒絕往來戶，上訴人請被上訴人前來在支票上背書，被上
    訴人卻惡意不背書等語，並提出發票日同為93年10月31日，
    票面金額各為7萬5,000元及7萬3,600元之支票各1紙及退票
    理由單2紙為證（見原審卷第9、10頁），而據該2紙退票理
    由單所示，上訴人係分別於93年11月2日及93年11月3日提示
    上開2紙支票，且均遭退票，倘上訴人所述被上訴人持2紙空
    頭支票向其借款14萬8,600元等語為真，則其至遲於93年11
    月3日即知悉其對被上訴人享有之14萬8,600元借款債權係處
    於無票據擔保狀態，而其對被上訴人之借款債權復遠高於對
    被告所負之前述貨款債務，上訴人竟稱因尚欠被上訴人8萬
    元貨款，而未兌現系爭支票，此實與常情有違。
  (四)復查，證人即上訴人之子周季宏於原審固到庭證稱：伊自93
    年5、6月後至父親之上瑋電器行幫忙，被上訴人向伊借錢好
    幾年，有時拿自己的票，有時候拿客票，都是在店裡交付票
    據借錢，系爭借款係被上訴人打電話向伊借，伊請上訴人拿
    錢至店裡，在店裡交錢給被上訴人等語，嗣於本院審理時，
    經與上訴人隔離訊問，證人周季宏則證述：被上訴人說要到
    大陸買貨，叫伊跟伊父親說要借錢，被上訴人於93年7月底
    、8月初時借的，當時只有伊與被上訴人兩個人在外面，伊
    打電話帶錢來給被上訴人，當天伊爸爸帶了20幾萬元過來，
    因為還有其他7萬多元兩張客票，爸爸拿現金來給被上訴人
    ，伊與被上訴人在店門口，上訴人也在門口把錢交給被上訴
    人等語（見本院卷第46頁），惟關於借款交付地點，上訴人
    則陳稱：這次交付現款是在店內，這次伊記得很清楚，因為
    錢不漏白等語（見本院卷第48頁），證人周季宏顯與上訴人
    指稱不符，且參以證人周季宏於本院另案94年度嘉簡字第86
    0號清償借款事件，就「原告甲○○以其持有前述面額7萬3,
    600元、7萬5,000元支票，而訴請被告乙○○清償14萬8,500
    元借款事件」，其係到場證稱：這兩張票總共向伊父親借14
    萬8,500元，扣除利息4,000元，故實際上只拿了14萬4,500
    元等語，而上訴人該請求清償借款事件，亦經本院嘉義簡易
    庭判決原告全部敗訴確定在案，此有本院94年度嘉簡字第86
    0號（含台灣台南地方法院94年度南簡字第1160號移轉管轄
    卷）民事判決影本暨卷證資料可憑，則就同一借款事實，證
    人周季宏一證述借款20幾萬元，一證述借款14萬8,500元，
    顯已前後不符，而證人周季宏係上訴人之子，基於直系血親
    間之親密關係，其證言可信度本屬偏低，且其所為證述既有
    前述不符之情形，可見其證詞內容應係故為有利上訴人之陳
    述，證人周季宏所述，尚無足對上訴人為有利之認定。
  (五)至上訴人主張被上訴人未向上訴人要求返還系爭述支票，顯
    與日常生活經驗之事理相違云云。惟被上訴人抗辯因上訴人
    告知系爭支票面額太大，不好轉予廠商，復請被上訴人改簽
    發支票號碼分別為AM0000000及AM0000000號，面額各5萬元
    之支票二紙予上訴人，該5萬元支票二紙業已兌現等語。而
    前述2紙5萬元支票與系爭支票票號均屬連號，且該2紙支票
    確已兌現，已詳上述。則就上情以觀，被上訴人未向上訴人
    請求返還系爭支票，或係自恃已兌現2紙支票之10萬元票款
    ，此純為發票人是否審慎嚴謹，尚難據此認與事理有何違背
    ，附此敘明。
  (六)基上各情，上訴人所提出之證據及證人周季宏之證述，既難
    據為有利上訴人之認定，上訴人復未能提出其他事證以實其
    說。從而，上訴人基於消費借貸契約，訴請被上訴人給付10
    萬元及自起訴狀送達翌日即95年12月28日起至清償日止，按
    年息百分之5計算之利息，難認有據。
五、末按當事人於小額訴訟之第二審程序不得提出新攻擊或防禦
    方法，民事訴訟法第436條之28亦有明文。本件上訴人於原
    審本於借貸契約，主張被上訴人本人向其借款10萬元，嗣於
    本院最後言詞辯論期日，另主張基於表見代理，請求被上訴
    人負清償責任等語，經核屬新攻擊防禦方法，揆諸前開條文
    之規定，本院自毋庸加以審酌，併此敘明。
六、綜上所述，本件原審判決依卷內所附之證據資料加以取捨、
    判斷，認上訴人依消費借貸之法律關係，請求上訴人給付10
    萬及自95年12月28日起至清償日止，按年息百分之五計算之
    利息，為無理由，應予駁回，而為上訴人敗訴之判決，經核
    無違背社會常情或經驗法則，亦無判決違背法令情事，上訴
    人上訴意旨指摘原判決違背法令，求予廢棄改判，為無理由
    ，應駁回其上訴。
七、又本件事證已臻明確，兩造其餘攻擊防禦方法，經審酌結果
    亦不影響本判決之結果，爰不以一一論述，附此敘明。
八、末按法院為小額訴訟費用之裁判時，應確定其費用額，民事
    訴訟法第436條之19第1項定有明文，此依同法第436條之32
    第1項規定，於小額事件之上訴程序準用之。上訴人提起本
    件上訴既經駁回，則上訴人應負擔之本件訴訟費用額為第二
    審裁判費1,000元。
九、據上論結，本件上訴為無理由，依民事訴訟法第436條之32
    第1項、第2項、第449條第1項、第78條、第436條之19第1項
    ，判決如主文。
中    華    民    國    97    年    5    月     26    日
                民事第一庭審判長法  官  林世芬
                                法  官  涂裕洪
                                法  官  李文輝
以上正本係照原本作成。
本判決不得上訴。
中    華    民    國    97    年    5     月    26    日
                                書記官  黃秀嬌


司法院資訊處製作；財團法人民間司法改革基金會備份。
